【裁判字號】    95,上更(一),148
【裁判日期】    950918
【裁判案由】    業務過失致死
【裁判全文】
臺灣高等法院高雄分院刑事判決     95年度上更(一)字第148號
上 訴 人
即自訴人      乙○○
自訴人代理人  紀錦隆  律師
              郭寶蓮  律師
上   訴   人
即   被   告  甲○○
選任辯護人    李玲玲  律師
              何俊墩  律師
              李美慧  律師
上列上訴人因被告過失致死案件，不服台灣高雄地方法院89年度
自字第126 號中華民國91年7 月5 日第一審判決，提起上訴，判
決後經最高法院發回更審，本院判決如下：
    主  文
原判決撤銷。
甲○○無罪。
    理  由
一、自訴意旨略以：被告甲○○係財團法人長庚紀念醫院高雄分
    院（下稱高雄長庚醫院）腦神經外科主治醫師，為從事業務
    之人。緣有病患謝坤達生前於民國88年9 月5 日酒後騎車撞
    上橋墩受傷昏迷，於當日14時50分許送至高雄長庚醫院急診
    室急救，經急診醫師照會骨科及腦神經外科醫師會診後，由
    甲○○醫師決定將病患收入該科病房負責診治。謝坤達入院
    時，除受有左額骨折併腦部蜘蛛膜下腔出血、顏面部撕裂傷
    及右恥骨、右股骨、右脛骨骨折等外傷外，腹腔內空腸（小
    腸前段）在Treifz韌帶以下約40公分處亦有破裂傷處，且其
    腹部之傷勢，前經骨科醫師至急診室會診時，已診察出腹部
    僵硬、腹肌防衛等疑似腹內受傷現象，並於骨科會診單內載
    明應照會一般外科醫師會診以排除腹部內受傷之處置建議，
    後於謝坤達收入腦神經外科病房時，亦經住院醫師診察發現
    謝坤達之腹部有輕度硬、腸音低等疑似腹部鈍傷診療紀錄，
    甲○○醫師身為謝坤達之主治醫師，對於謝坤達身體各處之
    傷處，自應注意為必要之臨床檢查、檢驗，俾得及時發現施
    以必要救治，其明知謝坤達前經骨科醫師及該科住院醫師檢
    查均已發現有腹部僵硬、肌肉防衛性反應等腹內臟器受傷徵
    兆，本應注意探知發覺謝坤達腹部之傷勢並施以必要治療，
    並能注意，且在謝坤達入院後意識雖呈昏迷狀態下，仍可藉
    由會診一般外科專科醫師或為病患作腹部電腦斷層、超音波
    檢查等協助發現傷情，亦無不能發現情況下，竟未會診一般
    外科專科醫師，亦未對病患作腹部電腦斷層或超音波檢查，
    致未察覺此部分病情，而僅就謝坤達左額骨折腦內出血部分
    施行顱部切開復位、硬腦膜修補及腦部清創止血等手術治療
    （另由外科醫師同時施以上嘴唇撕裂傷之修補縫合手術）。
    乃至手術後翌日15時許謝坤達經家屬轉診至國軍高雄總醫院
    前（因病患當時為現役軍人，家屬基於醫療費用考量轉院）
    ，始終未發現謝坤達腹部之傷情，故而未就此部分傷勢施以
    任何治療，導致謝坤達腹部傷勢惡化，延至9 月7 日7 時許
    ，因心跳變快、血壓下降，腹部呈硬板狀並有腹肌防衛現象
    ，經國軍高雄總醫院醫師以腹部超音波檢查見右側橫膈下有
    積液及疑似脾臟破裂，於同日10時許進行剖腹探查術，始發
    現前揭空腸破裂傷處，但因已延治數日，小腸極度腫大與水
    腫，腹腔內已堆積大量黃棕色污濁液體，謝坤達在術後併發
    急性腎衰竭、肺水腫及疑似廣泛血管內凝血，雖經緊急救治
    ，仍於同月15日因腹腔內敗血症不治死亡。因認被告甲○○
    涉有刑法第276 條第2 項之業務過失致人於死罪嫌。
二、自訴人認被告甲○○涉有業務過失致人於死罪嫌，無非以死
    者謝坤達於88年9 月5 日因酒後騎機車撞上橋墩受傷昏迷，
    於當日14時50分許送至高雄長庚醫院急診室急救，經急診醫
    師照會骨科及腦神經外科醫師會診後，由擔任腦神經外科主
    治醫師之被告決定將謝坤達收入該科住院施行開顱手術，被
    告甲○○為負責診治醫師等事實，為雙方所不爭，又謝坤達
    經被告甲○○施行開顱手術翌日轉診至國軍高雄總醫院，於
    同月7 日7 許，因心跳變快、血壓下降，腹部呈硬板狀並有
    腹肌防衛現象，經國軍高雄總醫院醫師以腹部超音波檢查見
    右側橫膈下有積液及疑似脾臟破裂，同日10時許進行剖腹探
    查術，發現其腹腔內空腸（小腸前段）在Treifz韌帶以下約
    40公分處確有破裂傷等事實，有國軍高雄總醫院病歷、謝坤
    達死亡相驗卷宗等在卷可按，而謝坤達初入高雄長庚醫院急
    救時，急診醫師照會骨科醫師會診結果，即曾發現謝坤達有
    腹部僵硬、腹肌防衛等疑似腹內受傷現象，骨科醫師並於會
    診單內載明應照會一般外科醫師會診以排除腹部內受傷之處
    置建議，且其隨後被收入腦神經外科病房開刀前，亦曾經該
    科住院醫師饒政玄診察發現謝坤達之腹部有輕度硬、腸音低
    等疑似腹部鈍傷診療紀錄，並於住院須知（NS Note） 上記
    載擬照會一般外科醫師評估之處置計劃等情，亦有高雄長庚
    醫院病歷內附之骨科會診單、急診病歷、神經外科住院須知
    （NS Note） 在卷足稽，被告甲○○對前揭診察紀錄亦不爭
    執，顯然謝坤達初入高雄長庚醫院急救時，已有腹部僵硬、
    肌肉防衛等顯示腹內受傷之徵狀出現，亦為事實，而謝坤達
    車禍後第3 日經國軍高雄總醫院醫師剖腹發現上開傷處時，
    小腸已極度腫大與水腫，腹腔內亦堆積大量黃棕色污濁液體
    一情，有前揭國軍高雄總醫院病歷、謝坤達死亡相驗卷宗、
    相驗屍體證明書等可明，足認謝坤達初入高雄長庚醫院治療
    時，除受有左額骨折併腦部蜘蛛膜下腔出血、顏面部撕裂傷
    及右恥骨、右股骨、右脛骨骨折等外傷，其腹腔內腸道亦受
    有前開破裂傷，被告甲○○為主治醫師，未發現謝坤達腹腔
    內腸道亦受有前開破裂傷而延誤治療，顯有過失等情，為其
    主要論据。
三、訊之被告甲○○否認業務過失致死之犯行，辯稱：我只是受
    會診的腦科醫師，病人腦部的問題我處理很好，他腹部的問
    題，有急診室會診一般外科醫師來看過，當時是我科室之住
    院醫師饒政玄醫師到急診室會診後，由其決定將該名病患收
    至該科住院施行開顱手術，手術前，饒醫師有請一般外科醫
    師就病患腹部病情會診，一般外科醫師會診結果認為病人腹
    部沒有問題，且依護理記錄及病患腹部顯示無異狀，我被會
    診後才馬上做腦部開刀手術，病人手術後翌日轉診至國軍高
    雄總醫院，亦係我聯絡國軍高雄總醫院醫師協助轉診，對該
    名病患已善盡醫療職責，是家屬要求替他轉院，他在802 醫
    院腹部開刀後10天去世，與我無關，我是被通知會診去做開
    顱手術之醫師，不是辦理會診之醫師，死者腹部是否受傷，
    不是我辦理會診，開顱手術情況良好，故我並無過失，又轉
    院到80 2醫院後的急診及加護病房時，病歷的顯示病患的肚
    子還是軟的，表示肚子沒有問題，9 月6 日深夜肚子有漲起
    來變硬，那天深夜802 醫院沒有處理，到9 月7 日上午10時
    才開刀，因為802 醫院延誤，肚子才出問題，我們頭部幫他
    處理的很好，我只是腦科醫師，病人是因腹部的傷而死亡，
    自訴人告錯對象等語。經查：
（一）死者謝坤達車禍後是於88年9 月5 日14時50分許送至高雄
      長庚醫院急診室急救，於同日15時30分送進開刀房，由被
      告為其做腦部開刀，手術到同日19時5 分送到加護病房，
      翌日（6 日）經家屬要求，於15時轉到802 醫院，此有病
      歷及護理記錄可稽。因被告甲○○是腦科醫師，於死者送
      抵急診室後之40分鐘內，即受通知前往開刀房為死者做腦
      部開刀手術，於於同日19時5 分開刀完畢送到加護病房，
      夜間起由加護病房醫師、護士照顧，被告甲○○從受通知
      到開刀手術完畢可謂快速，其開刀完後之夜間，病患移由
      加護病房醫師、護士照顧，翌日（6 日）上午9 時50分被
      告甲○○經家屬要求聯絡802 醫院要轉院，於當日15時病
      患轉院到802 醫院，被告甲○○之醫療過程短暫，並快速
      完成腦部開刀手術，手術後病患送加護病房由其他醫師負
      責觀察，尚難謂被告甲○○有何過失可言。
（二）被告甲○○辯稱：我只是受會診的腦科醫師，病人腦部的
      問題我處理很好，他腹部的問題，有急診室會診一般外科
      醫師來看過，當時是我科室之住院醫師饒政玄醫師到急診
      室會診後，由其決定將該名病患收至該科住院施行開顱手
      術，手術前，饒醫師有請一般外科醫師就病患腹部病情會
      診，一般外科醫師會診結果認為病人腹部沒有問題，且依
      護理記錄及病患腹部顯示無異狀，因腹部沒有問題，我受
      會診後才馬上做腦部開刀手術等語，核與證人即於88年9
      月5 日下午參與會診謝坤達之長庚醫院醫師饒政玄、蘇宗
      明（腦神經外科醫師）、劉約維（一般外科醫師）於本院
      上訴審陳述情形相符，據饒政玄、蘇宗明於本院上訴審調
      查時陳稱：那天急診值班林怡辰醫師先作評估，初步發現
      頭部外傷及腦部有腦出血的情形，所以會診腦神經外科，
      再評估病人的情形，發現病人腦部確實有腦出血的情形，
      須緊急開刀，但因為懷疑病人有腹部鈍傷及多處骨折的情
      形需再作評估，於是會診一般外科及骨科醫師作評估，一
      般外科劉約維醫師診治後，發現病人腹部當時無異狀，於
      是告訴總醫師蘇宗明醫師及主治醫師甲○○醫師決定緊急
      開顱手術；後來由饒政玄、甲○○、蘇宗明醫師3 人一起
      主持開顱手術；一般外科醫師理學檢查紀錄中間有關「so
      ft abdomen sonogram: negative 腹部的記載」是「肚子
      柔軟，腹部超音波沒有異狀，沒有液體聚積，這是劉約維
      醫師診察的結果」。一般外科的腹部鈍傷處理程序優先於
      開顱手術。我在會診單書寫「R/OBA T 」及consult gsdr
      for evaluation」其意義為「疑似腹部鈍傷須會診一般外
      科作評估」，原本要安排腹部電腦斷層檢查，後來又取消
      ，因為病人剛開完刀，且經一般外科醫師診察結果已經初
      步排除腹部內出血的情形，所以暫時中止，如果沒有人講
      腹部沒有問題，應該是不敢做開顱手術，一般外科的腹部
      鈍傷處理程序優先於開顱手術，動完手術之後，對病人的
      觀察由饒政玄及蘇宗明醫師負責等語（見92年2 月27日本
      院上訴審訊問筆錄）。另證人即一般外科醫師劉約維亦證
      稱：我對謝坤達病患做觸診、聽診及作腹部超音波，診察
      結果病患並無腹部出血，初步的病理學檢查腹部並無異狀
      ，不需緊急開刀處理，沒有將當時超音波的影像列印出來
      ，肚子柔軟，腹部超音波檢查結果沒有液體聚積，不需緊
      急開刀處理，我有告訴饒政玄醫師檢查結果，當時認為病
      人沒有問題，我才沒有寫會診單等語（見92年2 月27日本
      院上訴審訊問筆錄），因事涉自己責任之問題，醫師劉約
      維應無做虛偽陳述之必要，自訴代理人謂劉約維醫師做虛
      偽陳述云云，應非可採。因醫學處理上是腹部沒有問題，
      才做開顱手術，一般外科腹部鈍傷處理程序優先於開顱手
      術，証人即參與會診死者謝坤達之長庚醫院醫師饒政玄、
      蘇宗明（腦神經外科醫師）、劉約維（一般外科醫師）應
      屬實情，則被告甲○○辯稱：一般外科醫師就病患腹部病
      情會診，一般外科醫師會診結果認為病人腹部沒有問題，
      且依護理記錄及病患腹部顯示無異狀，我受會診後才馬上
      做腦部開刀手術等語，應屬實在。至開顱手術後的觀察是
      由饒政玄及蘇宗明醫師負責，此已經証人即蘇宗明、饒政
      玄2 位醫師於本院上訴審陳明（見92年2 月27日本院上訴
      審訊問筆錄，即本院上訴審卷第83頁末3 行、第86頁第3
      行），亦非由被告甲○○負開顱手術後觀察之責。
（三）被告甲○○另辯稱：我是被會診去做開顱手術之醫師，不
      是辦理會診之醫師，死者腹部是否受傷，不是我辦理會診
      等語，核與証人即醫師饒政玄於本院上訴審陳稱：「（問
      ：通知一般外科醫師是否由你負責？）答：由急診醫師通
      知，我也可以通知」等語（見92年2 月27日本院上訴審訊
      問筆錄，即本院上訴審卷第82頁第2 行），及証人即會診
      之骨科醫師許家禎於本院更一審審理時陳稱：決定會診的
      流程，應該由急診的醫師來決定，應該是在急診的住診醫
      師請我去會診等語（見95年8 月7 日本院審判筆錄，即本
      院上訴審卷第196 、198 頁）。又長庚醫院會診作業準則
      第2.2 條亦規定：急診病患經診治醫師處置後，認需要他
      科醫師之意見或處置時，得通知該科醫師前來會診，此有
      該醫院會診作業準則可稽（見本院上訴審卷第253 頁以下
      ），足見高雄長庚醫院急診病患係由急診醫師通知該科醫
      師前來會診，就死者而言，被告甲○○係被通知前來會診
      而非負責會診之醫師，應可確定，是被告甲○○辯稱：我
      是被會診去做開顱手術之醫師，不是辦理會診之醫師，死
      者腹部是否受傷，不是我辦理會診等語，應堪採信。至急
      診醫師是否通知一般外科醫師處置死者腹部傷害，應與被
      告甲○○無涉。
    綜上所述，依長庚醫院會診作業準則第2.2 條規定：急診病
    患經診治醫師處置後，認需要他科醫師之意見或處置時，得
    通知該科醫師前來會診，又依証人即醫師饒政玄、許家禎亦
    稱是由急診的醫師來決定會診，被告甲○○是經其他醫師通
    知來會診做開顱手術，被告甲○○是腦科醫師，於死者送抵
    急診室後之40分鐘內，即受通知前往開刀房為死者做腦部開
    刀手術，於於同日19時5 分開刀完畢送到加護病房，夜間起
    由加護病房醫師、護士照顧，又開顱手術後的觀察是由饒政
    玄及蘇宗明醫師負責，並非由被告甲○○負責，又一般外科
    的腹部鈍傷處理程序優先於開顱手術，證人即一般外科醫師
    劉約維亦證稱：我對謝坤達病患做觸診、聽診及作腹部超音
    波，診察結果病患並無腹部出血，初步的病理學檢查腹部並
    無異狀，不需緊急開刀處理等語，被告甲○○因有其他醫師
    處認腹部無異狀才於當日下午做緊急開顱手術，翌日早晨又
    由於家屬要求轉院，被告甲○○即於上午9 時50分聯絡802
    醫院辦理轉院，被告甲○○之醫療過程短暫，並快速完成腦
    部開刀手術，手術後病患由其他醫師負責觀察，病患病情之
    變化，應由加護病房或負責觀察之醫師處理，術後翌日病患
    家屬又一大早要求轉院，尚難謂被告甲○○有何過失可言，
    此外復查無其他確切証据証明被告甲○○有何醫療疏失情事
    ，其犯罪即屬不能証明。
四、原審不察，遽予論科，尚有未洽，被告甲○○上訴指摘原判
    決不當，為有理由，自訴人乙○○上訴指摘原判決量刑過輕
    ，雖無理由，惟原判決既有可議，自應予撤銷改判，改為被
    告甲○○無罪之判決，以免冤抑。
據上論結，應依刑事訴訟法第369 條第1 項前段、第364 條、第
301 第1 項，判決如主文。
中    華    民    國    95    年    9     月    18    日
                  刑事第六庭  審判長法  官  王憲義
                                    法  官  李璧君
                                    法  官  張盛喜
以上正本證明與原本無異。
自訴人如不服本判決應於收受本判決後10日內向本院提出上訴書
狀，其未敘述上訴理由者，並得於提起上訴後10日內向本院補提
理由書狀（均須按他造當事人之人數附繕本）「切勿逕送上級法
院」。
被告不得上訴。
中    華    民    國    95    年    9     月    18    日
                                    書記官  林明威


司法院資訊處製作；財團法人民間司法改革基金會備份。
